【裁判字號】    97,台抗,17
【裁判日期】    970110
【裁判案由】    違反組織犯罪防制條例聲請再審
【裁判全文】
最高法院刑事裁定                九十七年度台抗字第一七號
抗  告  人  甲○○
上列抗告人因違反組織犯罪防制條例案件，不服台灣高等法院中
華民國九十六年十月五日駁回聲請再審之裁定（九十六年度聲再
更(一)字第四號），提起抗告，本院裁定如下：
    主  文
抗告駁回。
    理  由
本件原裁定以：「本件聲請人甲○○（即抗告人，下同）聲請再
審意旨略稱：原審法院僅依憑聲請人於警詢時之自白，即杜撰之
情節，強入人罪，惟其認定之犯罪事實，顯與事實不符；原確定
判決認定之事實欄一、（一）、（二）、（三）、（五）均係學
生間嫌隙事件，與聲請人無涉；而事實欄一、（四）所認定之酒
店圍事事件，因聲請人經營之『金時代ＫＴＶ酒店』於民國八十
七年八月十九日經主管機關發現違規營業後即停止營業，於八十
七年十月間復因颱風造成淹水導致地下室相關設備、裝潢全部毀
損，乃於同年十一月與屋主林永終止租賃契約，並提出1.台灣
板橋地方法院檢察署八十七年度偵字第二六六四七號起訴書影本
、2.台灣板橋地方法院八十八年度易字第四三０號確定判決書影
本、3.屋主林永於八十七年製作之行事曆、4.屋主林永於九
十五年八月六日依據八十七年間資料、帳冊所製作之文書等證據
，以證明原確定判決認定聲請人於八十八年一、二月間所經營之
『金時代ＫＴＶ酒店』發生客人酒後滋事之事實，並不存在，請
求撤銷原判決，並准予裁定開始再審云云。惟查本院（指原審）
九十一年度上訴字第一二三七號確定判決係以：聲請人於八十七
年八月間某日，在台北縣板橋市○○路○段○○○號地下一樓其
經營之『金時代ＫＴＶ酒店』內，與綽號『雷哥』、『阿強』、
『阿樹』、『小白』（真實姓名、年籍等資料均不詳）等多名成
年男子，共謀發起成立『竹聯幫雷堂天雷會』（下稱天雷會）之
具有內部管理結構常習性犯罪組織，由綽號『阿強』、『阿樹』
分別擔任天雷會會長及副會長職務，聲請人擔任『監堂』，負責
該會賞罰、紛爭處理及替該犯罪組織成員安排工作機會等事務，
天雷會下分新店組、板橋組、松山組、三重組、雙和組，各組設
有組長，由蔡仲信（綽號『阿信』）擔任松山組組長，蕭琇達（
綽號『阿達』）擔任松山組隊長，李家前（綽號『小前』）擔任
由「金時代ＫＴＶ酒店」經理及男性服務人員所組成雙和組組長
，莊英鑫（綽號『小喜』）擔任三重組組長，另由綽號『小龍』
或『阿章』之男子擔任新店組組長，綽號『阿偉』之男子擔任板
橋組組長。聲請人及『雷哥』、『阿強』、『阿樹』、『小白』
等不詳姓名成年男子，為廣收成員擴大該組織，竟由蔡仲信、蕭
琇達等人，透過蔡仲信、蕭琇達認識之同學及友人，在台北市國
民中學校園內，吸收在國民中學就讀未滿十八歲之學生乙○○、
丙○○、丁○○、戊○○、己○○、庚○○、辛○○、壬○○、
癸○○、子○○等人加入天雷會，並在聲請人、蔡仲信及李家前
、蕭琇達、莊英鑫、『小龍』、『阿章』、『阿偉』操縱、指揮
下，先後於：(一)八十七年十二月間，由蔡仲信及蕭琇達率該組織
成員己○○、乙○○等人攜木棍、鐵棒等物至台北市南港高工糾
眾尋仇（後因雙方談和成功，而未發生械鬥）；(二)八十八年一月
間，由蔡仲信、蕭琇達教唆該組織成員乙○○等人，在台北市東
方工商校門口前，毆打與蔡仲信有衝突之該校學生丑○○，致丑
○○因而受有頭部外傷、前額皮膚擦傷、右眼角皮膚擦傷、右前
頸皮膚擦傷等傷害；(三)八十八年一、二月間，因己○○與綽號『
蛋頭』之寅○○發生衝突，己○○向蕭琇達告知上情後，乃由蕭
琇達率該組織成員至台北市西松國中找寅○○尋仇（後因雙方談
和成功，未生衝突）；(四)八十八年一、二月間，因聲請人經營之
『金時代ＫＴＶ酒店』發生客人酒後滋事情形，即由蔡仲信指示
蕭琇達率該組織成員多人到場示威，後因雙方談判成功，未生衝
突；(五)八十八年三月間，因戊○○與台北市敦化國中學生發生衝
突，經由庚○○告知蕭琇達後，即由蕭琇達帶領乙○○等多名成
員前往該校尋人，嗣因為校方人員發現，蕭琇達等人旋即離去，
而未生事；(六)聲請人經營之『金時代ＫＴＶ酒店』與其他幫派份
子發生糾紛，即召集該組織新店組、板橋組、松山組、三重組成
員支援該酒店內之雙和組成員，而新店組、板橋組、松山組、三
重組成員若在外與其他犯罪組織成員發生衝突或鬥毆事件時，則
由聲請人出面平息糾紛，而操控指揮天雷會成員從事具集團性、
脅迫性、暴力性組織之犯罪活動等情，而以聲請人所為係犯組織
犯罪防制條例第三條第一項前段之發起操縱指揮犯罪組織罪，業
據於判決理由內詳加敘明其所憑之論據，並以聲請人辯稱：並未
發起操縱或指揮犯罪組織之行為云云，乃圖卸刑責之詞，核非事
實，不足採信，亦於判決理由內詳加敘明，聲請人空言指摘原確
定判決就事實欄一、（一）（二）（三）（五）所為之認定，違
反論理或經驗法則，自有未合；至聲請人提出之台灣板橋地方法
院檢察署八十七年度偵字第二六六四七號起訴書，其公訴意旨係
稱：聲請人於八十七年八月間擅自接電繼續經營『金時代ＫＴＶ
酒店』，於八十七年八月十九日為警查獲，因認聲請人涉犯建築
法第九十四條之一之罪嫌等語。嗣經台灣板橋地方法院以八十八
年度易字第四三０號案（下稱違反建築法案）審理結果，認聲請
人於八十七年七月二十一日自證人郭鴻發處頂讓該ＫＴＶ時即有
水電，台北縣政府執行斷電之行政處分，並未對聲請人為之，復
查無積極證據足認聲請人有擅自接電使用之行為，乃諭知聲請人
無罪確定，該案證人即屋主林永於該案偵、審中並證稱：聲請
人供作經營『金時代ＫＴＶ酒店』之房屋，係其所有，於八十七
年八月間出租予聲請人，同年十月間因颱風淹水導致地下室相關
設備、裝潢全部毀損，同年十一月間，即終止租賃契約收回該房
屋等語，惟查上開確定判決僅說明『金時代ＫＴＶ酒店』於八十
七年七月一日起，即有水電，聲請人並未有擅自接水電使用，但
據此尚無法證明『金時代ＫＴＶ酒店』已停止經營，況聲請人既
係上開案件（即台灣板橋地方法院八十八年度易字第四三０號案
）之當事人，就證人林永於該案所為之證述，原即為其所知，
其於本案審理時，本得提出或聲請法院傳訊調查，並無不及調查
斟酌之可言，自難認屬新證據，而聲請人提出屋主林永於八十
七年製作之記帳行事曆，從形式上觀察，無從認定係已足以動搖
原確定判決之新證據，亦與聲請再審之要件不合。又聲請人提出
屋主林永於九十五年八月六日依據八十七年資料、帳冊所作成
之文書，顯係屋主林永於本件確定判決後所製作之記載見聞事
實文書，且屬傳聞證據，不得以該事後所製作記載見聞事實之文
書，據以聲請再審」，乃認本件抗告人聲請再審之事由，均非適
法，而駁回抗告人本件再審之聲請。經核於法尚無不合。抗告人
甲○○之抗告意旨略稱：（一）證人林永於前開違反建築法案
內已證稱：伊係「金時代ＫＴＶ」屋主，該房屋先於八十二、三
年間出租予李啟明，八十七年五月間起出租予郭鴻發，於同年八
月間始出租予抗告人，八十七年八月十九日經主管機關發現違規
使用後，該ＫＴＶ即停止營業，於八十七年十月間復因颱風造成
淹水，導致地下室相關設備、裝璜全部毀損，於同年十一月即由
屋主林永與抗告人終止租約收回房屋等語，該證言顯係證人林
永於另一訴訟中所為，與最高法院七十五年台上字第七一五一
號判例所闡敘之「新證據」相符；原法院縱令懷疑該ＫＴＶ自八
十七年八月十九日以後，仍繼續營業，惟該址地下室既因颱風造
成全毀，依經驗法則，自不可能再用以營業，則該店自八十七年
十月以後，已無法營業，至為明確；且該房屋經屋主林永終止
租約而收回後，抗告人亦無管理使用之權，凡此俱足以證明原確
定判決所認定之事實有誤，原裁定僅就抗告人曾否在上址擅接水
電使用，予以說明，就抗告人經營上開ＫＴＶ之起迄日期，完全
未予論敘；另對最高法院前次發回意旨所指摘之事項，亦未說明
，顯屬理由不備。（二）原裁定雖謂：「聲請人既係上開案件（
即台灣板橋地方法院八十八年度易字第四三０號案）之當事人，
就證人林永於該案所為之證述，原即為其所知，其於本案審理
時，本得提出或聲請法院傳訊調查，並無不及調查斟酌之可言，
自難認屬新證據」，惟並未說明為此認定所憑之證據，已屬理由
不備；況且最高法院前次發回意旨已認：「該案法院調查重點為
抗告人有無私接水電之行為，抗告人因而對證人林永所述內容
，並不知情，致未能及時發現該有利於抗告人之證言，該證言自
屬得據以聲請再審之新證據」，而抗告人於該違反建築法案件偵
查期間，因搬離住所，致未能到庭，於審理中係因另案通緝到案
，始出庭接受審判，惟於審理期間，證人林永與抗告人並未同
時出庭，抗告人於該案審理期間，亦不知該案曾傳喚林永到庭
作證，更不知其作證內容，抗告人直至另案對林永提起詐欺告
訴時，始獲悉上情；足認林永上開證言，確係原確定判決於判
決前即已存在，而為當事人及法院所不知，致未經審酌調查者，
且從該證據形式上觀察，即足以動搖原判決所確認之事實，顯已
具備「新規性」、「確實性」二要件，符合刑事訴訟法第四百二
十條第一項第六款之再審要件。（三）原確定判決僅依憑證人之
警詢筆錄，即為抗告人有罪之判決，顯與組織犯罪防制條例第十
二條規定：「訊問證人之筆錄，以在檢察官或法官面前作成，並
經踐行刑事訴訟法所定訊問證人之程序者為限，始得採為證據」
有違。另抗告人於偵審中一再主張，警詢筆錄與錄音不符，係違
法取供，非出於抗告人任意性等語，原確定判決未調查抗告人警
詢供述之任意性、憑信性，復未查明是否有補強證據足以證明抗
告人之警詢自白與事實相符，即採納抗告人之警詢自白，作為論
罪之依據，亦屬違法。（四）原確定判決事實欄一、（一）、（
二）、（三）、（五）均係學生間嫌隙事件，均與抗告人無涉，
更非抗告人所操縱、指揮；原確定判決事實、理由內並未敘及抗
告人有任何操縱、指揮之行為，或對前開事由知情等語。惟查：
為受判決人之利益聲請再審，非有刑事訴訟法第四百二十條第一
項、第四百二十一條之理由不得為之。而同法第四百二十條第一
項第六款所謂「發現確實之新證據」，係指該項證據於事實審法
院判決前已經存在，當時未能援用審酌，至其後始行發現者而言
，且該新證據必須可認為確實足以動搖原確定判決，而為受判決
人有利之判決者為限。至所謂「確實之新證據」，係就證據本身
為形式上觀察，固不以絕對不須經過調查程序為條件，但必須顯
然可認為足以動搖原有罪之確定判決，而為受判決人無罪、免訴
、免刑或輕於原判決所認罪名之判決。亦即該「新證據」除須可
認為確實具有足以動搖原確定判決，而對受判決人為更有利判決
之「確實性」外，尚須具備該證據係在事實審法院判決前已存在
，因未經發現，不及調查斟酌，或審判時未經注意，至其後始行
發現之「嶄新性」特質，二者均屬不可或缺，倘若未具備上開「
確實性」與「嶄新性」二要件之證據，即不能據為聲請再審之原
因。再者刑事訴訟制度，為發現實體之真實，本於職權主義之機
制，法院對於證據之證明力，依其自由心證判斷之，刑事訴訟法
第一百五十五條第一項定有明文，此屬法院自由判斷之職權範圍
。卷查抗告人前開違反建築法案件，係經台灣板橋地方法院於八
十八年十二月二十日宣告抗告人無罪，依該判決理由說明，乃採
納證人林永於該院調查中證稱：伊係「金時代ＫＴＶ」屋主，
該房屋先於八十二、三年間出租予李啟明，八十七年五月間起出
租予郭鴻發，於同年八月間始出租予抗告人，於同年十一月間終
止租約收回系爭房屋等語，作為判決抗告人無罪理由之一，該判
決時間，顯在原確定判決九十二年三月二十五日宣示判決之前；
則原裁定認：「聲請人既係上開案件（即台灣板橋地方法院八十
八年度易字第四三０號案）之當事人，就證人林永於該案所為
之證述，原即為其所知，其於本案審理時，本得提出或聲請法院
傳訊調查，並無不及調查斟酌之可言，自難認屬新證據」，與卷
內上引證據資料之內容，既無牴觸，就林永於上開違反建築法
案件中所為之證述，何以不足據為聲請再審之理由，亦非未予說
明。抗告意旨（一）、（二）執此指摘原裁定理由不備，顯非依
據卷內資料而為指摘。又刑事訴訟之再審及非常上訴制度，雖均
為救濟已確定之刑事判決而設，惟再審係為原確定判決認定事實
錯誤而設之救濟程序，非常上訴程序則在糾正原確定判決法律上
之錯誤，如對於原確定判決係以違背法令之理由聲明不服，則應
依非常上訴程序循求救濟；二者迥不相侔，不可不辨。抗告意旨
（三）、（四）所執原判決採證違背證據法則各節，縱令屬實，
亦屬判決是否違背法令，得否提起非常上訴之問題，抗告人據以
聲請再審，亦無理由。綜上所論，本件抗告難認有理由，應予駁
回。
據上論結，應依刑事訴訟法第四百十二條，裁定如主文。
中    華    民    國  九十七  年    一    月    十    日
                      最高法院刑事第十庭
                          審判長法官  林  永  茂
                                法官  吳  昆  仁
                                法官  蘇  振  堂
                                法官  蕭  仰  歸
                                法官  何  菁  莪
      本件正本證明與原本無異
                                      書  記  官
中    華    民    國  九十七  年    一    月   十七   日
                                                   m


司法院資訊處製作；財團法人民間司法改革基金會備份。
